【裁判字號】    95,判,326
【裁判日期】    950309
【裁判案由】    新型專利舉發
【裁判全文】
最  高  行  政  法  院  判  決
                                     95年度判字第00326號
上  訴  人  甲○○
被 上訴 人  經濟部智慧財產局
代  表  人  蔡練生
參  加  人  錡自動化機械有限公司
代  表  人  乙○○
上列當事人間因新型專利舉發事件，上訴人對於中華民國93年9
月29日臺北高等行政法院92年度訴字第3678號判決，提起上訴，
本院判決如下：
    主  文
上訴駁回。
上訴審訴訟費用由上訴人負擔。
    理  由
一、本件上訴人於88年7月9日以「工業用皮革燙平機改良」向被
    上訴人申請新型專利，經被上訴人編為第00000000號審查，
    准予專利，並於公告期滿後，發給新型第162514號專利證書
    （下稱系爭案）。嗣參加人以系爭案違反其核准審定時（下
    同）專利法第98條第1項第1款及第2項之規定，對之提起舉
    發，並提出舉發證據附件2為ARS雜誌（下稱引證一）、附件
    3「MOD.209型」蒸汽微型熨斗進口文件（下稱引證二）、附
    件4為香港商．均皇貿易公司發票及「MOD. 209型」蒸汽微
    型熨斗產品說明書（下稱引證三）等資料。經被上訴人審查
    結果，以92年1月15日智專三(三)05055字第09220038020號
    專利舉發審定書，為「舉發成立，應撤銷專利權」之處分。
    上訴人不服，循序提起行政訴訟。
二、上訴人起訴主張：(一)原處分係以引證一至三即ARS雜誌、「
    MOD.209型」蒸汽微型熨斗進口文件與該產品之說明書，具
    關聯性，及系爭案雖有「加設滾壓桿輪」，但屬習知之附加
    ，且會有「滾輪加熱不足」、「無法控制滾輪之實際溫度」
    問題，故該不同處無功效之增進為由，判定舉發成立。惟查
    ，引證一日期雖屬「88年」，但未有明確「月、日」，以被
    上訴人審案之一向標準，皆係論為該年年底即88年12月31日
    ，且該雜誌是「外觀相片」，不具結構證據力，而所示產品
    來源係義大利；引證二係進口文件，未顯示「結構、技術、
    功效目的」，且日期晚於系爭案、所示產品來源係義大利；
    引證三收據日期晚於系爭案、型錄產品說明書無日期，且所
    示產品來源是「香港商」，而非引證一、二所示之「義大利
    」。故引證一至三實存有重大矛盾，不具相關性或不具證據
    力。尤其引證三之香港商所售產品，可能係仿冒自義大利產
    品，且該香港商之產品並不同於引證一雜誌相片之產品。因
    參加人有提出該香港商之實物，上訴人亦有至被上訴人查看
    該物品，當場指出「根本不是同一物」、「乃是仿造品」。
    原處分不應將引證三當作「引證一、二之產品說明書」，參
    加人既有「引證二之進口文件、進口貨品」，自應提出「當
    初（89年）進口之實物」，方具證據力。(二)關於原處分指稱
    系爭案有「滾輪加熱不足」之現象乙節，實則此僅係被上訴
    人單方臆測，並無事實、或其他機關、人員之鑑定證據。且
    系爭案之滾輪係鐵質、連接於電熱器之零件亦是金屬質，怎
    會有加熱不足之情況？上訴人可提供系爭案實物供法院現場
    「插電查驗是否加熱不足」。況如系爭案之實物產品確實有
    加熱不足之現象，必難以出售，惟該產品之市場銷售情況極
    佳，顯見並無此加熱不足之現象。(三)有關原處分指稱系爭案
    「無法控制滾輪之實際溫度」問題：1.此亦是單方臆測，甚
    至是「錯誤之論定」。2.事實上，熨頭（金屬質）可傳熱給
    滾輪（金屬質），且熨頭中有「溫度感測棒」，溫度過高時
    會切斷電源。既然可切斷電源、導通電源，當然可控制熨頭
    溫度，進而可控制滾輪之溫度。(四)有關「系爭案有滾輪，無
    增進功效」之問題：1.系爭案「專利說明書」之創作說明(1)
    、(2)頁有說明習知「無滾輪」之缺失，而創作說明(4)、(5)頁
    亦有詳細說明「滾輪如何達成增進功效」。即系爭案使熨頭
    具有滾壓桿輪滾壓，恰如「麵桿之桿麵」，當然是具有增進
    功效。綜上，原處分「錯認引證一、二、三之關聯性」，且
    「單方臆測系爭案之滾輪品質差」，實為嚴重之「錯判」，
    為此，請將原處分及訴願決定均撤銷。
    被上訴人則以：(一)上訴人稱引證一至三因所示出貨地不同而
    存有矛盾，應不具相關聯性云云，惟事實上，引證二之出口
    報單主要係在說明「任何人」均可在西元1999年3月後依引
    證一第133頁所示之地址訂購到MOD. 209蒸汽微型熨斗；該
    引證二係佐證MOD. 209之熨斗已有販售之事實，又由於是任
    何人均可訂購該產品，故引證二之我國貿易商與引證三之貿
    易商不同，並無矛盾之處；而引證三係不同於引證二之廠商
    透過香港均皇公司訂購該MOD. 209熨斗，是上訴人之理由實
    不足採。(二)上訴人又稱引證一至三不具證據力云云；惟事實
    上，引證一之內頁頂緣標示有MARZO 1999，而義大利文之「
    MARZO」係為3月，且該內頁之內側底部標示有N°3/99，均
    可證引證一公開在西元1999年3月，早於系爭案申請日；又
    其第133頁所揭示之MOD. 209型蒸汽微型熨斗，不但其有產
    品外觀圖，亦有產品之功能之敘述，如電子溫度控制，電子
    蒸汽量之設定等，其型號、外觀、及功能與引證三之MOD.
    209型蒸汽微型熨斗相同。故引證一、三具有關聯性，而引
    證二僅係佐證引證一中之MOD. 209之熨斗已有販售之事實，
    故該起訴理由亦不足採。(三)上訴人復稱引證三之香港商所售
    產品，可能係仿冒自義大利產品，原處分誤將引證三引為引
    證一、二之產品說明書云云。事實上，引證三自第2頁起每
    頁中皆印製有「MOD.209」之產品型號，與引證一中之產品
    型號相同，且是否仿冒亦為上訴人之推測，故該起訴理由亦
    不足採。(四)在構造方面，系爭案除了設有滾輪外，其結構及
    功效完全相同於引證一、三所揭示熨斗，而引證一、三之熨
    斗之設計係以該熨斗之底面之大平面去熨平衣服，因此加熱
    器及溫度感測器皆係針對熨斗之底面而設計，故該加熱器及
    溫度感測器並非置於滾壓桿輪之內部，反觀系爭案卻將滾壓
    桿輪附加於習用熨斗之底部，對熟習該項技術者而言，顯非
    合理，不但熱傳導差，且多了習用之熨斗之設計，亦無法控
    制滾壓桿輪之實際溫度。又麵團之特性與衣服完全不相同，
    麵桿之桿麵與圓桿之熨衣服係完全不同，顯然系爭案係屬習
    知技術之附加，且無任何增進功效之處，不符新型專利要件
    等語，資為抗辯。
三、原審斟酌全辯論意旨及調查證據之結果，以：(一)本件引證一
    第213頁頂緣標示有「MARZO 1999」，其中「MARZO」為義大
    利文，係3月之意，且該頁之內側底部亦標示有「N°3/99」
    ，足以證明引證一係公開在西元1999年3月，早於系爭案申
    請日；又第133頁所揭示「MOD. 209型」蒸汽微型熨斗，不
    但其有產品外觀圖，亦有產品功能之敘述，如電子溫度控制
    ，電子蒸汽量之設定等，其型號、外觀、及功能與引證三蒸
    汽微型熨斗產品說明書相同，故引證一及三具關聯性。至於
    引證二僅係在佐證引證一中之「MOD. 209型」蒸汽微型熨斗
    已有販售之事實，因此，引證二之購貨者與引證三發票上之
    香港商不同，只不過是說明任何人均可訂購「MOD. 209型」
    蒸汽微型熨斗，並無矛盾之處，上訴人所訴核不足採。(二)再
    查，系爭案除構造上設有滾壓桿輪外，其餘結構及功效均完
    全相同於引證一、三所揭示之熨斗；然而引證一、三熨斗之
    所以不需要滾壓桿輪，因為「MOD. 209型」蒸汽微型熨斗之
    設計，係以該熨斗大平面之底面去熨平衣服，因此加熱器及
    溫度感測器皆係針對熨斗之底面而設計，非置於滾壓桿輪之
    內部，而系爭案卻將滾壓桿輪附加於習用熨斗之底部，對熟
    習該項技術者而言，顯非合理，不但熱傳導差，且多了習用
    熨斗之設計，亦無法控制滾壓桿輪之實際溫度，顯然系爭案
    係屬習知技術之附加，且無任何增進功效之處，不具進步性
    。至上訴人訴稱引證三香港商所售商品係仿冒義大利產品乙
    節，惟上訴人並無任何積極證據以實其說，所指純屬臆測之
    詞，亦不足採。則被上訴人認系爭案有違專利法第98條第2
    項之規定，所為「舉發成立，應撤銷專利權」之處分並無違
    誤等由，駁回上訴人原審之訴。
四、上訴意旨復執前詞，並主張：(一)上訴人認系爭案之舉發成立
    有諸多「不具客觀性及公信力」及「不具關聯性、不具證據
    力」之處，惟原審未依職權予以實質調查，只依循原處分所
    載之審核意見，顯有不適用行政訴訟法第176條及第133條之
    違法。(二)引證一之雜誌並未載明「MOD.209型」，係載明「
    ARS 273」，兩者型號不同，故不應將之與「引證二之MOD
    .209型進口報單文件」、「引證三之香港商均皇貿易公司
    發票、MOD.209型產品說明書」」相提並論，進而視為「三
    者有連貫性」；原審顯然係以引證一「圖片之外觀」即與引
    證三之外觀比較。惟系爭案係「內部結構」專利，無法以「
    外觀」比論；引證二之進口報單文件未經過相關政府機關蓋
    章確認，故不具證據力；引證三之香港商均皇貿易公司文件
    ，並非發票僅乃私人收據，亦不具公信力，不應引證三論為
    「發票」；引證三之「MOD.209型蒸氣熨斗產品說明書」，
    係影印本，原審未審查是否確是正本。且此說明書既然「封
    面有印MOD.209」，何需將內頁之型號予以空白，任由人自
    行填寫？故可證封面、內頁係拼裝。又該內頁型號既係手寫
    ，即不具客觀性、公信力，不可採信。(三)系爭案有無增進功
    效者，原審不應在「未經測試」、「未經其他機關單位鑑定
    」下，即採信被上訴人之臆測，論定為功能不佳，且上訴人
    於原審業已強調系爭案之產品銷路極佳，並無功能不佳問題
    ，詎原審對此主張置之不理，亦未予「實物查明」，亦有違
    誤。請將原判決廢棄改判或發回等語。
五、本院按：凡對物品之形狀、構造或裝置之創作或改良，而可
    供產業上利用者，得依法申請取得新型專利，固為系爭案核
    准審定時專利法第97條暨第98條第1項所明定。惟如其「新
    型係運用申請前既有之技術或知識，而為熟習該項技術者所
    能輕易完成且未能增進功效時」，仍不得依法申請取得新型
    專利，復為同法第98條第2項所明定。經查，引證一第213頁
    頂緣標示有「MARZO 1999」，其中「MARZO」為義大利文，
    係3月之意，且該頁之內側底部標示有「N°3/99」，足以證
    明引證一係在西元1999年3月公開，早於系爭案申請日；又
    引證一第133頁所揭示「MOD. 209型」蒸汽微型熨斗，不但
    有產品外觀圖，復有產品功能之敘述，其型號、外觀、及功
    能與引證三蒸汽微型熨斗產品說明書相同，故引證一及引證
    三具關聯性。上訴人主張引證一之雜誌並未載明「MOD.209型
    」，係載明「ARS 273」不應將之與「引證二之MOD.209型進
    口報單文件」、「引證三之香港商均皇貿易公司發票、MOD.
    209型產品說明書」」相提並論云云，已不足採。另引證二
    係在佐證引證一中之「MOD. 209型」蒸汽微型熨斗已有販售
    之事實，而被上訴人通知上訴人、參加人於90年11月28日下
    午2時，在被上訴人處面詢，經被上訴人比對上訴人所提出
    之樣品，該樣品內部構造與引證三產品說明書之圖式相同，
    此為上訴人代理人謝儀秋於面詢時所不爭執，並有經謝儀秋
    簽名之紀錄表附於原處分卷為憑，雖上訴人於原審爭執引證
    三產品說明書係影本，而否認其效力，但上訴人於被上訴人
    作成原處分時既未否認引證三產品說明書之效力，被上訴人
    因而認定引證一及引證三具關聯性，即無不合，原判決就上
    訴人此部分主張雖未予指駁，然不影響判決之結果，與所謂
    判決理由不備尚有未合，上訴人主張原判決有理由不備之違
    誤云云，尚非有據。又系爭案除構造上設有滾壓桿輪外，其
    餘結構相同於引證一、三所揭示之熨斗，對熟習該項技術者
    而言，並非屬難以判斷之技術，原審採信被上訴人之見解，
    認系爭案係屬習知技術之附加，無任何增進功效之處，不具
    進步性，而未送請其他機關鑑定，於法亦無不合。從而，原
    審將原決定及原處分均予維持，駁回上訴人之訴，核無違誤
    。上訴論旨，仍執前詞，指摘原判決違誤，求予廢棄，難認
    有理由，應予駁回。
據上論結，本件上訴為無理由，爰依行政訴訟法第255條第1項、
第98條第3項前段，判決如主文。
中    華    民    國    95    年    3     月    9     日
                  第三庭審判長法  官  趙  永  康
                              法  官  鄭  淑  貞
                              法  官  侯  東  昇
                              法  官  黃  淑  玲
                              法  官  林  文  舟
以  上  正  本  證  明  與  原  本  無  異
中    華    民    國    95    年    3     月    9     日
                              書記官  王  福  瀛


司法院資訊處製作；財團法人民間司法改革基金會備份。
